【裁判字號】    98,訴,1145
【裁判日期】    990120
【裁判案由】    塗銷所有權移轉登記
【裁判全文】
臺灣臺南地方法院民事判決            98年度訴字第1145號
原      告  上雍股份有限公司
法定代理人  乙○○
訴訟代理人  盧俊誠律師
複 代 理人  王建強律師
被      告  丙○○
            丁○○
上當事人間請求塗銷土地所有權移轉登記事件，本院於民國99
年1月6日言詞辯論終結，判決如下：
    主  文
原告之訴駁回。
訴訟費用新臺幣柒仟柒佰貳拾貳元由原告負擔。
    事實及理由
壹、程序部分
一、本件被告丙○○經合法通知，未於最後言詞辯論期日到場，
    核無民事訴訟法第386條所列各款情形，爰依原告之聲請，
    由其一造辯論而為判決。
二、按確認法律關係之訴，非原告有即受確認判決之法律上利益
    者，不得提起之，民事訴訟法第247條第1項前段定有明文。
    所謂即受確認判決之法律上利益，係指法律關係之存否不明
    確，原告主觀上認其在法律上之地位有不安之狀態存在，且
    此種不安之狀態，能以確認判決將之除去者而言（最高法院
    52年臺上字第1240號判例要旨參照）。又法律關係之存在否
    不明確，致原告在私法上之地位有受侵害之危險，而此危險
    得以對於被告之確認判決除去之者，即得依民事訴訟法第24
    7條之規定提起確認之訴。如具備前開要件，縱其所求確認
    者，為他人間之法律關係，亦非不得提起（最高法院52年度
    臺上字第1922號判例意旨、42年度臺上字第1031號判例意旨
    參照）。本件原告主張被告二人間於民國98年6月15日就坐
    落臺南縣鹽水鎮○○段後寮小段1346地號土地（下稱系爭土
    地）之買賣契約係通謀虛偽意思表示，應屬無效，其買賣關
    係不存在，然為被告丁○○所否認，故兩造就被告二人間就
    系爭土地於98年6月15日所為之買賣契約存否已不明確，且
    原告主觀上認足以影響其對於系爭土地取償之權利，在法律
    上之地位有不安之狀態存在，而此種不安之狀態得以確認判
    決將之除去，故原告有即受確認判決之法律上利益，其提起
    本件確認訴訟，自無不合，應予敘明。
貳、實體部分
一、原告主張：
  (一)被告丙○○（即正笙電器行）係原告公司之經銷商，自97年
    6月起與原告簽訂經銷合約，由被告丙○○經銷原告自製或
    代理之窗型冷氣機、室內外分離機等物品。被告丙○○自98
    年5月起進貨後，僅支付部分款項，迄今尚積欠原告貨款新
    臺幣（下同）416,750元，原告屢經催討，均未獲清償。又
    被告丙○○於98年6月15日支票退票之際，突於同年月16日
    將其所有系爭土地出售予被告丁○○（即被告丙○○之父親
    ），並辦理所有權移轉登記。被告丙○○此舉顯係為避免其
    財產遭債權人強制執行，而以假買賣方式脫產，該買賣契約
    實為通謀虛偽之意思表示，依民法第87條第1項之規定，該
    買賣契約為無效。
  (二)聲明：
    1.確認被告丙○○與被告丁○○間就坐落臺南縣鹽水鎮○○
      段後寮小段1346地號、面積1245平方公尺、權利範圍全部
      之土地，於98年6月15日之買賣關係不存在（辦理移轉登
      記日為98年6月16日，惟原告起訴狀誤載登記日為98年6月
      10日）。
    2.被告丁○○應就前項土地於98年6月16日之所有權移轉登
      記予以塗銷，回復為被告丙○○所有。
  (三)對被告抗辯所為之陳述：
    1.被告丁○○所提出之98年5月25日之不動產買賣契約書，
      應係臨訟製作。而其上出賣人及買受人之簽名，均係同一
      人所簽，且買賣價金記載為300,000元，與臺南縣鹽水地
      政事務所申報之土地建築改良物所有權買賣移轉契約上所
      載之買賣價款總金額647,700元，不相符合。
    2.再者，被告向臺南縣鹽水地政事務所辦理所有權移轉登記
      時，尚有提出贈與稅免稅證明，是被告二人間係以「買賣
      」名義為之，其實質上係隱藏「贈與」之行為。
    3.被告知悉被告丙○○積欠他人債務後，為脫免債權人之追
      討與執行，雙方乃又於98年6月15日以買賣名義將系爭土
      地移轉登記於被告丁○○名下，而其買賣價金則為1,033,
      335元，若被告丁○○將系爭土地售予被告丙○○後，因
      丙○○未付款，故又回復登記為被告丁○○名義，則被告
      丁○○僅須以解除契約為由，請求回復登記即可，實無需
      購買系爭土地。況買賣價金於短時間內，由300,000元增
      值為1,033,335元，亦與常情不符。
二、被告丁○○則以下列情詞置辯，並請求駁回原告之訴：
  (一)被告丁○○於98年5月25日將系爭土地出賣與被告丙○○，
    但因被告丙○○違反買賣契約書特約事項之約定，亦即被告
    丙○○未於辦理系爭土地所有權移轉登記後，依約於7日內
    給付買賣價金300,000元，被告丙○○乃於98年6月16日再將
    系爭土地所有權移轉登記歸還與被告丁○○，98年6月15日
    之買賣契約並非假買賣。
  (二)況被告丁○○有3個兒子，被告丙○○排行第二。被告丁○○長年打工維持生計，名下財產僅有系爭土地，被告丁○○
    實無理由，亦不可能將系爭土地無償移轉所有權登記與被告
    丙○○所有，否則以如此不公平方式處理，將無法面對其他
    兒子。
  (三)第一次買賣契約書的文字都是代書代寫的，被告都只有蓋印
    章而已，兩次過戶都是請代書辦理的，其叫代書辦登記回來
    ，其不清楚代書如何辦理，其跟代書講說被告丙○○沒有給
    付買賣價金，所以請他把不動產移轉回來。
三、被告丙○○未於最後言詞辯論期日到場，亦未提出書狀作任
    何聲明或陳述。
四、得心證之理由：
  (一)原告主張被告丙○○自97年6月起與原告公司簽立經銷合約
    書，由被告丙○○經銷原告公司自製或代理之窗型冷氣機、
    室內外分離機等物品，惟自98年5月起，被告丙○○進貨後
    僅支付部分款項，迄今尚積欠原告公司貨款416,750元等語
    ，業據原告提出經銷合約書、出貨單、發票、折讓單、貨款
    明細表及退票理由單等為證，且為被告所不爭執，是原告此
    部分之主張，自堪信為真實。
  (二)原告另主張被告二人間就系爭土地於98年6月15日之買賣契
    約為通謀虛偽意思表示而無效，則為被告丁○○所否認，並
    以前詞置辯，經查：
    1.按當事人主張有利於己之事實者，就其事實有舉證之責任
      ，民事訴訟法第277條定有明文，故民事訴訟如係由原告
      主張權利者，應先由原告負舉證之責，若原告不能舉證，
      以證實自己主張之事實為真實，則被告就其抗辯事實即令
      不能舉證，或其所舉證據尚有疵累，亦應駁回原告之請求
      。（最高法院17年上字第917號判例意旨可資參照）。次
      按民法第87條之通謀虛偽表示，指表意人與相對人相互明
      知為非真意之表示而言，故表意人之相對人不僅須知表意
      人非真意，並須就表意人非真意之表示相與為非真意之合
      意，始為相當。又按第三人主張表意人與相對人通謀而為
      虛偽意思表示者，該第三人應負舉證之責（最高法院51年
      度臺上字第215號判例意旨、48年度臺上字第29號判例意
      旨參照）。本件原告既主張被告間就系爭土地於98年6月
      15日之買賣契約及所有權移轉契約均為通謀虛偽意思表示
      ，自應就此部分事實負舉證之責。
    2.次查，被告丁○○辯稱系爭土地本為其所有，而其於98年
      5月25日將之出售與被告丙○○，惟因被告丙○○違反買
      賣契約書中關於買賣價金應於系爭土地所有權移轉登記完
      成日起一星期內交付之約定，被告二人遂又於98年6月16
      日以買賣為原因辦理所有權移轉登記與被告丁○○等語，
      經核與證人甲○○於本院結證稱：「（法官問：98年6月
      16日被告丙○○出售土地與被告丁○○該次買賣，有無經
      手價金交付？）沒有，該次屬於一種返還，因為第一次買
      賣的時候，買受人在約定期間內沒有交付價金，依照契約
      所約定登記返還給出賣人」、「（法官問：98年6月16日
      被告丙○○出售土地與被告丁○○該次買賣，有無簽立私
      契？）沒有。」、「（法官問：你沒有經手第一次價金交
      付，為何知道第一次價金沒有交付？）是被告丁○○告知
      我此事，後來兩人都有到我事務所辦理，兩人都有表示價
      金沒有交付，所以土地才辦理移轉回去。」、「（法官問
      ：是否知悉98年6月2日該次買賣，被告丁○○是真的要出
      售土地，還是要贈與而是用買賣的方式辦理？）職業上地
      政士只管有無移轉土地的真意，至於本件據當事人稱第一
      次買賣是要有給付價金的真意。」、「（原告訴訟代理人
      問：第一次移轉登記當事人之間究竟是買賣或是贈與，是
      否可以確認？）是買賣。」等語（見本院卷第83頁背面至
      85頁），以及原告提出之不動產買賣合約書（見本院卷第
      頁41）、臺南縣鹽水地政事務所98年10月26日所登字第09
      80007126號函附二次申請書文件影本（見本院卷第49至73
      頁）等事證相符，是被告丙○○此部分之辯詞，應為可採
      。
    3.至原告主張若被告丁○○將系爭土地售予被告丙○○後，
      因丙○○未付款，則被告丁○○僅須以解除契約為由，請
      求回復登記即可，實無需購買系爭土地等語，惟按稱買賣
      者，謂當事人約定一方移轉財產權於他方，他方支付價金
      之契約。當事人就標的物及其價金互相同意時，買賣契約
      即為成立，民法第345條第1項、第2項亦定有明文。本院
      審酌證人甲○○證稱：「（原告訴訟代理人問：第二次回
      復原狀，登記欄沒有返還項目，但是有法院判決塗銷此項
      目，為何沒這樣做？）法院判決要曠日廢時，且當事人也
      同意用這樣辦理。」、「（原告訴訟代理人問：第一次公
      契寫買賣價金64萬7千4百元，為何第二次公契卻寫壹佰零
      參萬元？）這是為了要節省增值稅。」、「（原告訴訟代
      理人問：系爭買賣為農地，依法律規定，不用增值稅，為
      何要節省增值稅？）要免增值稅要經過申請。」、「（原
      告訴訟代理人問：第二次買賣係要回復原狀，表示沒有交
      易價值，為何依你代書職業卻會填寫比第一次高的壹佰零
      三萬多的交易金額？）因為要節省增值稅。」、「（原告
      訴訟代理人問：實際上第二次是否非買賣而用買賣的方式
      辦理？）是，沒有錯。」等語（見本院卷第84頁背面、第
      85頁），認被告丁○○於被告丙○○未依約給付價金時固
      可解除買賣契約並請求法院判決返還登記，然被告二人並
      無實質爭執，故採取證人甲○○之建議而成立第二次之買
      賣（即賣回）契約，經核並無顯不合理之處，且原告並未
      舉出具體事證證明被告二人間98年6月15日就系爭土地之
      買賣契約為通謀虛偽意思表示，是原告上開主張，應屬主
      觀臆測之詞，尚不足以此推斷被告二人間98年6月15日就
      系爭土地之買賣契約為通謀虛偽意思表示。
  (三)原告復主張被告向臺南縣鹽水地政事務所辦理所有權移轉登
    記時，尚有提出贈與稅免稅證明，是被告二人間係以「買賣
    」名義為之，其實質上係隱藏「贈與」之行為等語，惟查，
    被告二人為父子關係，有戶籍謄本在卷可稽（見本院卷第37
    頁），又依遺產及贈與稅法第5條第6款前段之規定，二等親
    以內親屬間財產之買賣應以贈與論，因此，被告向臺南縣鹽
    水地政事務所辦理所有權移轉登記時，固曾提出贈與稅免稅
    證明書，然此僅係依上開法令應提出之證明文件，惟尚難僅
    以此即認被告二人間實質上係隱藏「贈與」之行為，是原告
    此部分之主張，亦非可採。
  (四)因此，原告主張被告二人間就系爭土地於98年6月15日之買
    賣契約係通謀虛偽意思表示，該買賣契約無效，被告丁○○
    應就系爭土地於98年6月16日辦理所有權移轉登記予以塗消
    等語，未能提出任何積極證據證明之，揆諸前開實務見解，
    自難認原告之主張為可採。
五、綜上所述，原告請求確認被告二人間就坐落臺南縣鹽水鎮○○段後寮小段1346地號、面積1245平方公尺、權利範圍全部
    之土地，於98年6月15日之買賣關係不存在，被告丁○○應
    就前項土地於98年6月16日之所有權移轉登記予以塗銷，回
    復為被告丙○○所有，均為無理由，不應准許，應予駁回。
六、本件事證已臻明確，兩造其餘攻擊防禦方法及舉證，經本院
    審酌後認與本件判決結果均不生任何影響，爰不逐一論列，
    附此敘明。
七、另按法院為終局判決時，應依職權為訴訟費用之裁判，民事
    訴訟法第87條第1項定有明文，參酌同法第91條第1項規定法
    院未於訴訟費用之裁判確定其費用額者，第一審受訴法院於
    該裁判有執行力後，應依聲請以裁定確定之之立法意旨，法
    院於終局判決時可一併確定其費用額為原則，僅未一併確定
    費用額時，始例外於判決有執行力後，依聲請確定之。故本
    院自得於本件判決時，一併確定被告應負擔之訴訟費用額，
    爰確定本件訴訟費用7,722元（即第一審裁判費7,050元、證
    人日、旅費672元），應由原告負擔，爰確定如主文第2項所
    示。
八、據上論結，本件原告之訴為無理由，依民事訴訟法第385條
    第1項前段、第78條、第87條第1項，判決如主文。
中    華    民    國    99    年    1     月    20    日
                  民事第一庭    法  官  林福來
以上正本係照原本作成
如對本判決上訴，須於判決送達後20日內向本院提出上訴狀
中    華    民    國    99    年    1     月    20    日
                                書記官  吳俊達


司法院資訊處製作；財團法人民間司法改革基金會備份。
